【裁判字號】    97,判,1015
【裁判日期】    971113
【裁判案由】    土地增值稅
【裁判全文】
最  高  行  政  法  院  判  決
                                      97年度判字第1015號
上  訴  人  甲○○○
被 上訴 人  臺北市稅捐稽徵處
代  表  人  乙○○
上列當事人間土地增值稅事件，上訴人對於中華民國95年10月19
日臺北高等行政法院94年度訴字第4033號判決，提起上訴，本院
判決如下：
    主  文
上訴駁回。
上訴審訴訟費用由上訴人負擔。
    理  由
一、緣上訴人於民國92年12月3日出售其所有臺北市○○區○○
    段2小段141及142地號等2筆土地（下稱系爭土地）應有部分
    予訴外人林文雅，因系爭土地曾於92年8月27日與其他土地
    辦理共有物土地分割，經共有物分割改算後之土地現值，每
    平方公尺計新臺幣（下同）658,412元，被上訴人所轄中正
    分處以同年度移轉，無漲價數額，乃核發土地增值稅免稅證
    明書。嗣經被上訴人所轄中正分處查得上訴人先取得其配偶
    蘇進興所有系爭土地應有部分比例各為1/1000、大安區○○
    段○○段342、342-3、342-7、342-8、桃園段武陵小段155-1
    50及155-151地號等6筆土地應有部分比例各為9878/10000，
    蘇進興則持有系爭土地應有部分比例各為999/1000及其餘土
    地各為122/10000，上訴人及蘇進興藉此形成共有關係，復
    於92年8月27日以共有物分割方式由上訴人取得系爭土地持
    分全部，再於92年12月3日出售予林文雅。上開情形係利用
    土地形成共有關係再辦理分割，而墊高地政機關分割改算之
    前次移轉現值，取巧規避土地增值稅，故該分處乃以94年3
    月17日北市稽中正甲字第09490218500號函通知上訴人，重
    新以系爭土地分割改算前之前次移轉現值，分別為66年7月
    每平方公尺41,073元（應有部分：999/1000）及92年1月603
    ,121元（應有部分：1/1000），核算漲價總數額後，應補徵
    土地增值稅分別為10,494,523元及9,765,738元，合計為20,
    260,261元。上訴人不服，申請復查，未獲變更，提起訴願
    ，復遭決定駁回，遂提起本件行政訴訟。
二、上訴人起訴主張：創設共有後再為共有物分割，非法所禁止
    ，原處分漠視平均地權條例施行細則第23條之規定，更無視
    地政機關依法改算登記於土地登記簿之原地價（即前次移轉
    現值），自屬適用法律錯誤；又財政部93年8月11日台財稅
    字第09304539730號函補徵上訴人土地增值稅15,299,091元
    ，違背稅捐稽徵法第1條之1及司法院釋字第525號解釋之意
    旨，應屬無效；再者，被上訴人原核定系爭土地之土地增值
    稅為零，乃屬授益行政處分，嗣又為補徵之處分，實質上係
    廢止之前免稅之授益行政處分，惟本件並無行政程序法第12
    3條規定各款情形之一，被上訴人廢止原免稅處分，顯然違
    法；本件縱認為該當「稅捐規避」，惟土地增值稅應依照土
    地自然漲價總數額計算，向獲得其利益者徵收，始符合漲價
    歸公之基本國策及租稅公平之原則，本件系爭土地分割改算
    前之前次移轉現值，分別為66年7月每平方公尺41,073元（
    應有部分：999/1000）及92年1月603,121元（應有部分：1/
    1000），從每平方公尺41,073元漲到603,121元之漲價利益
    完全與上訴人無涉，上訴人並非土地漲價經濟利益享受者，
    被上訴人向上訴人徵收土地增值稅，有違實質課稅原則等語
    ，求為判決撤銷訴願決定、復查決定及原處分。
三、被上訴人則以：上訴人與蘇進興以買賣方式創造系爭土地及
    前開6筆土地之共有關係，上訴人於系爭土地應有部分之比
    例及面積均極微小，不僅有違一般土地共有之常態，復又隨
    即辦理共有物分割，並將其所取得之系爭土地售與他人，則
    由上開土地在短期間內為共有、分割及出售等情觀之，上訴
    人顯係利用先創設應稅及免稅土地共有，再予分割時藉由改
    算地價之方式，墊高系爭應稅地所登記之前次移轉現值，致
    系爭土地至出售時無自然漲價數額，以規避該土地出售時應
    課徵之土地增值稅，實已違反實質課稅原則及租稅公平原則
    ，且上訴人於辦理共有物分割過程中，已取得系爭土地之漲
    價利益，被上訴人所轄中正分處本於權責，依土地稅法相關
    規定，以系爭土地分割前之前次移轉現值，計算本次買賣系
    爭土地之土地漲價總數額，並向上訴人補徵土地增值稅，並
    無不合。另上訴人僅空言主張因信賴被上訴人所轄中正分處
    原核定免徵土地增值稅之處分而為交易，卻未提出積極證據
    以實其說，況被上訴人所轄中正分處原核定土地增值稅之處
    分為負擔處分，與因行政處分而產生權利之授益處分不同。
    至財政部93年8月11日台財稅字第09304539730號令釋僅係闡
    明土地稅法相關法規原意，被上訴人並非以該令釋作為核課
    系爭土地增值稅之法源依據，而係依土地稅法第28條及第31
    條等規定核課系爭土地增值稅，故並無違反租稅法律主義之
    問題，亦與法律不溯及既往原則無涉等語，資為抗辯，求為
    判決駁回上訴人之訴。
四、原審斟酌全辯論意旨及調查證據之結果，以：
  (一)土地所有權之移轉，其土地漲價總數額之計算，應依土地稅
    法第31條之規定辦理，是有關分割改算乃為地政機關之權責
    ，而課徵土地增值稅則屬稅捐稽徵機關之職責，故關於土地
    增值稅之計算，最終仍應依據土地稅法之相關規定為之。是
    以上訴人主張原處分漠視平均地權條例施行細則第23條之規
    定，更無視地政機關依法改算登記於土地登記簿之原地價（
    即前次移轉現值），而有違誤云云，自無可採。
  (二)按行為時土地稅法第28條前段及第31條第1項第1款等計算課
    徵土地增值稅之規定，如於土地形式上雖發生移轉之效力，
    但實質上並未就其自然漲價部分課徵土地增值稅，嗣於土地
    再移轉而應課徵土地增值稅時，除法律另有規定外，仍應就
    其未曾課徵土地增值稅以來所生之土地漲價數額課徵土地增
    值稅，方符漲價歸公之精神。
  (三)查本件上訴人先取得蘇進興所有系爭土地應有部分比例各為
    1/1000、大安區○○段○○段342、342-3、342-7、342-8、
    桃園段武陵小段155-150及155-151地號等6筆土地應有部分
    比例各為9878/10000，蘇進興則持有系爭土地應有部分比例
    各為999/1000及其餘土地各為122/10000，上訴人及蘇進興
    藉此形成創設共有關係，核其取得系爭土地應有部分之比例
    及面積均極微小，不僅有違一般土地共有之常態，復又隨即
    辦理共有物分割，並將其所取得之系爭土地售與他人，則由
    上開土地在短期間內為共有、分割及出售等情觀之，上訴人
    顯係利用先創設應稅及免稅土地共有，再予分割時藉由改算
    地價之方式，墊高系爭應稅地所登記之前次移轉現值，致系
    爭土地至出售時無自然漲價數額，以規避系爭土地出售時應
    課徵之土地增值稅。亦即上訴人之行為顯然為一「租稅規避
    」行為，其目的僅係為出售系爭應稅土地，並規避繳納部分
    土地增值稅，其利用私法關係轉換以達規避公法上義務之行
    為，實已違反實質課稅及租稅公平原則，顯非合法之節稅。
  (四)揆諸本院56年判字第144號判例意旨，共有物之原物分割，
    只是將所有權之型態由共有變為單獨所有，將應有部分變為
    特定部分，故未符土地稅法第28條所定「移轉」之要件，不
    屬土地增值稅課徵標的。換言之，土地稅法第28條所定之「
    移轉」並不包括「共有物分割」在內，故縱使共有土地在分
    割前已有漲價，該漲價之利益對所有人而言，仍尚未實現，
    則因分割使各共有人就存在於共有物全部之應有部分，互相
    移轉之結果，各共有人就其取得部分土地既存價值業已概括
    承受。從而，在上訴人將因共有物分割而取得之系爭土地出
    售予第三人，並辦理所有權移轉登記時，上訴人除已是該土
    地合法登記之所有權人，為土地稅法第5條及第28條所規定
    ，應申報移轉現值繳納土地增值稅之納稅義務人外，亦是實
    際實現利得之人，自應負繳納土地增值稅之義務。被上訴人
    認該改算後之前次移轉現值在稅法上並無意義，且捨而不用
    ，並非否定該共有物分割登記之法定效力，故本件被上訴人
    對上訴人補徵系爭土地之土地增值稅，依法並無不合。
  (五)查財政部93年8月11日台財稅字第09304539730號函釋，係就
    土地稅法之法規意旨，闡示類似本件之以取巧方式形成土地
    之共有狀態，並藉地價改算之過程墊高應稅土地之前次移轉
    現值之土地買賣案件，仍有土地稅法第28條、第31條之適用
    ，核屬財政部所為闡明法規原意之函釋，依司法院釋字第28
    7號解釋，自法規生效日之日起有其適用，與稅捐稽徵法第1
    條之1及司法院釋字第525號解釋無涉。
  (六)關於系爭土地之移轉，前經被上訴人依錯誤之前次移轉現值
    計算准上訴人申請而為不課徵土地增值稅之處分，故被上訴
    人所為之系爭補徵處分，其實質上自具有依職權撤銷原違法
    免徵土地增值稅處分之意涵。上訴人指本件補徵處分為合法
    行政處分之廢止，尚有誤會。又稽之前述本件取巧之情形，
    上訴人以改算後之地價為前次移轉現值，顯然有前開行政程
    序法第119條第2款對系爭土地歷經共有安排及分割改算之重
    要事項為不完全陳述，及有幾近於明知之因重大過失而不知
    行政處分違法等情事。故原免徵處分雖具有授益性質，惟依
    行政程序法第117條之規定，被上訴人以補徵處分撤銷前所
    為之免稅處分，自合於法律規定。從而，被上訴人依行為時
    土地稅法第28條前段、第31條及稅捐稽徵法第21條第2項等
    規定，向上訴人補徵系爭土地出售移轉應納之土地增值稅，
    並無違誤。訴願決定均予維持，亦無不合，因將原決定及原
    處分均予維持，駁回上訴人之訴。
五、上訴人上訴意旨略以：
  (一)共有物分割行為縱係上訴人稅捐規避行為，但真實經濟狀態
    係上訴人先以大安區○○路○○段342、342-3、342-7、372-
    8、桃園段武陵小段155-150及155-151地號等6筆持分土地，
    與上訴人配偶蘇進興「互易」換取系爭土地，再將系爭土地
    出售予案外人林文雅，上訴人從互易過程中並未享受系爭土
    地之漲價利益。且夫妻互易資產，亦非法所不許，被上訴人
    豈可課徵土地增值稅。
  (二)實質課稅原則有關稅法的解釋與適用，應以實際上經濟事實
    關係及其所產生的實際經濟利益為準，而非以事實外觀形式
    為斷。查系爭土地每平方公尺從41,073元，漲至603,121元
    之漲價利益，並非由上訴人所享受，土地增值稅不應向上訴
    人徵收。
  (三)解釋函令之適用範圍必須有利於納稅義務人，且對尚未核課
    確定案件始有其適用，如係不利於納稅義務人，或對於已經
    核課確定之案件則非適用範圍。財政部93年8月11日台財稅
    字第09304539730號函釋已違背稅捐稽徵法第1條之1規定及
    司法院釋字第525號解釋意旨。被上訴人依據違法無效解釋
    令所作行政處分當然亦違法不當。
  (四)原核定系爭土地之土地增值稅為零，其處分為對人民有利之
    授益行政處分，嗣又核課土地增值稅為20,260,261元，實際
    上係廢止之前免稅之授益行政處分，重新另為對人民不利之
    行政處分，應依行政處分廢棄之法理定之。本案無行政程序
    法第123條規定之各款情形，被上訴人廢止免稅行政處分，
    顯然於法不合等語。
六、本案爭訟事實之法制背景、實證特徵與原判決之理由形成，
    以及上訴不可採之原因，可述明如下：
  (一)按現行稅捐法制對土地交易所生所得之稅捐課徵，採取「分
    離課稅」之設計，不併入所得總額中課徵所得稅，卻單獨對
    之課徵土地增值稅。不僅如此，並在土地交易所得稅捐客體
    之稅基量化上，不以反應實質稅負能力之市場獲利（即實際
    出售價格減除原始買入價格與相關費用後之價差）為準，而
    改以土地移轉前後時點之土地公告現值價差，來進行稅基量
    化。因此基本上土地交易之成交實際價格為何，對土地增值
    稅之課徵，實質上並無任何影響。
  (二)而在土地之分割與合併上，是否有土地增值稅之發生，以及
    其計算方式，現行法制之基本構想，可簡言如下：
    1.其規範基礎為土地稅法施行細則第42條第2項及第4項之規
      定。另平均地權條例施行細則第65條亦有類似規定。
    2.依前開法規範所示，在土地分割、合併之情形，有關土地
      增值稅之有無及其稅基計算，實證法之基本構想是，以土
      地合併或分割之前後比較，若同一所有權人「置換」前後
      之土地持分或土地，各自乘以「當期公告土地現值」單位
      價格，若二者等額，則視為完全沒有土地交換及移轉之事
      實，只有在分割或合併結果，其取得之土地或土地持分乘
      當期公告土地現值，有超過或不足原來之持分或土地面積
      乘當期公告土地現值時，才例外認為有土地移轉（交易）
      行為，而對減少者課徵土地增值稅（因為認定其有取得對
      價才會如此安排）。
    3.而這樣的立法設計，與現行所得稅法對所得之認知，有所
      差異。事實上土地分割或合併，在民事法上大體上被理解
      為：「土地或其持分」之對立交換，而是一種「互易」行
      為。又因為所得稅法上之「所得」是採「時間差」之觀念
      ，因此在互易之情形下，因為不同權利主體均有「新」得
      到之財產權，並有互易時點之「新」市場價格，此一新財
      產之新價格，若與互易移轉出去之既有財產，在過去取得
      時點之取得價格相比較，即有損益發生，因此認為互易有
      所得產生，但依上開說明，土地稅法上對土地分割合併之
      土地增值稅設計，卻只就其互易差額認定為稅基。
  (三)在上開實證法設計下，於土地分割、合併之情形，若不課徵
    土地增值稅，即表示該等土地或土地持分未移轉。因此土地
    或分割或合併後，各土地所有權人對其取得之土地或土地持
    分之「原地價」（在該土地以前未有移轉事實者，指「原規
    定地價」，在該土地以前有移轉事實者，為「前次移轉申報
    現值」），原則上應反應其等在分割合併以前，取得該等土
    地或持分之原始地價。但現行地價改算規則（由地政主管機
    關制定，分別為「土地合併改算地價原則」、「土地分割改
    算地價原則」及「共有土地（所有權）分割改算地價原則」
    等法規範），對此並無精準之規劃，以致土地分割合併後，
    依平均地權條例施行細則第23條及第24條計算出來之原地價
    ，會有「墊高」或「位移」（特定主體對特定土地之原地價
    ，「位移」到另外一筆土地上）之情形發生。
  (四)上訴人正是利用上開法制上之不完美設計，進行稅捐規避之
    操作，其操作手法簡言之即是：利用地政作業容許「飛地合
    併」之行政規則，先買入欲購土地（應稅地）之微小持分，
    再與該土地之所有權人共同買入不課或免課土地增值稅之土
    地，由上訴人取得不課或免課土地增值稅土地之大部分持分
    ，在經計算確認上開多筆應稅及免稅土地從事分割或合併時
    ，其等彼此間之公告現值相等（或相近），不須繳納土地增
    值稅，然後先合併再分割，將該應稅地分歸上訴人所有，同
    時墊高及位移其該土地之原地價，使其在後來移轉該土地時
    ，因原地價墊高而得縮小土地增值稅稅基，因而實質免徵土
    地增值稅。
  (五)原判決則在上開事實及法理基礎下，否定上訴人稅捐規避行
    為所形成之稅上法律效果（即墊高應稅土地之原地價），而
    認其再次移轉該應稅土地時，其土地增值稅之計算，應以該
    應稅土地分割前之前次移轉現值為其原地價，計算土地增值
    稅。因而維持被上訴人之核課處分。其等法律見解，依目前
    本院實務見解，尚非違法。
  (六)至於前開上訴意旨所提出之各項論點，除原判決已詳述外，
    其餘不可採之理由，則如下述：
    1.土地之分割與合併，若依前開法規範未繳土地增值稅，即
      應認為「土地或持分未移轉」，此時土地分割或合併後之
      土地或持分，其原地價金額應該反映該土地分割或合併以
      前之原地價。若不能如實反映，已屬不合理。本案上訴人
      又係在沒有經濟實質目標的情況下，刻意利用容許「飛地
      合併」（即地理位置不相鄰土地之合併）之地政實務，以
      合併後立即分割之手法，一方面取得應稅土地，復同時墊
      高原地價，規避意圖甚為明顯，依稅捐規避法理，調整其
      稅上法律效果，並無違法。
    2.土地增值稅納稅義務人，在本案之情形，目前司法實務基
      於「土地增值稅與土地所有權之移轉無從分離」之實證法
      規範設計，並考慮到土地增值稅實質上可以轉嫁之客觀實
      證現狀，運用稅捐規避理論，一致認定其為規避稅捐之納
      稅義務人，此等見解已為司法實務上普遍採行。又本案所
      涉及之稅捐主體認定，即使在學理上尚有爭議，亦難指為
      違憲，本院認並無聲請司法院大法官會議解釋之必要，亦
      附此敘明之。
  (七)總結以上所述，依目前司法實務見解，原判決維持被上訴人
    所為之補稅處分，尚無違誤。上訴論旨指摘原判決違誤，求
    予廢棄，難認有理由，應予駁回。
七、據上論結，本件上訴為無理由，爰依行政訴訟法第255條第1
    項、第98條第1項前段，判決如主文。
中    華    民    國    97    年    11    月    13    日
                    最高行政法院第一庭
                        審判長法官  鄭  淑  貞
                              法官  姜  仁  脩
                              法官  吳  東  都
                              法官  帥  嘉  寶
                              法官  胡  方  新
以  上  正  本  證  明  與  原  本  無  異
中    華    民    國    97    年    11    月    14    日
                              書記官  莊  俊  亨


司法院資訊處製作；財團法人民間司法改革基金會備份。
